ACORDAO-COMPLETO-2463367

ACÓRDÃO 7641/2021 ATA 15/2021 - SEGUNDA CÂMARA

VISTOS, relatados e discutidos estes autos de pedido de reexame interposto por Mônica Regina Reis, Bruno Campos Barretto, Leonam dos Santos Guimarães, Carlos Passos Bezerril, João Carlos da Cunha Bastos e Eduardo Souza Grivot de Grand Court contra Acórdão 9343/2020-TCU-Segunda Câmara, Relação 30/2020-TCU-2ª Câmara, relatado pelo Ministro Aroldo Cedraz.
ACORDAM os Ministros do Tribunal de Contas da União, reunidos em Sessão da Segunda Câmara, ante as razões expostas pelo Relator, e com fundamento nos arts. 33 e 48 da Lei 8.443/1992 c/c o art. 286, do RI/TCU, em:
9.1. conhecer do pedido de reexame para, no mérito, negar-lhe provimento;
9.2. dar ciência aos recorrentes e demais interessados a respeito do inteiro teor deste acórdão, informando que esta deliberação, acompanhada do Relatório e do Voto que a fundamentam, está disponível para consulta no endereço www.tcu.gov.br/acordaos, além de esclarecer que, caso requerido, este Tribunal poderá fornecer sem custos as correspondentes cópias impressas.

Pedido de reexame interposto por Bruno Campos Barretto,,Carlos Passos Bezerril, ,Eduardo Souza Grivot de Grand Court, ,Joao Carlos da Cunha Bastos, ,Leonam dos Santos Guimaraes, Monica Regina Reis contra o Acórdão 9343/2020-TCU-2ª Câmara que conheceu e considerou improcedente e, ainda, determinou o arquivamento da Representação.

Segunda Câmara

Eletrobrás Termonuclear S.A.

3. Interessados/Responsáveis/Recorrentes:
3.1. Recorrentes: Mônica Regina Reis (CPF XXX.089.617-XX), Bruno Campos Barretto (CPF XXX.455.287-XX), Leonam dos Santos Guimarães (CPF XXX.200.367-XX), Carlos Passos Bezerril (CPF XXX.400.477-XX), João Carlos da Cunha Bastos (CPF XXX.629.757-XX) e Eduardo Souza Grivot de Grand Court (CPF XXX.311.887-XX).

13.1. Ministros presentes: Augusto Nardes (na Presidência), Aroldo Cedraz e Raimundo Carreiro (Relator).
13.2. Ministro-Substituto convocado: Augusto Sherman Cavalcanti.
13.3. Ministros-Substitutos presentes: Marcos Bemquerer Costa e André Luís de Carvalho.

RAIMUNDO CARREIRO

Ministro Aroldo Cedraz

Adoto como Relatório, a instrução feita no âmbito da Serur (peça 174) , a qual obteve o acolhimento do Diretor e do titular da Unidade Técnica (peça 175) , verbis:
INTRODUÇÃO
1.	Trata-se de pedido de reexame interposto por Mônica Regina Reis, Bruno Campos Barretto, Leonam dos Santos Guimarães, Carlos Passos Bezerril, João Carlos da Cunha Bastos e Eduardo Souza Grivot de Grand Court (peça 136) contra o Acórdão 9343/2020-TCU-Segunda Câmara, Relação 30/2020-TCU-2ª Câmara, rel. Min. Aroldo Cedraz (peça 112) . A deliberação recorrida apresenta o seguinte teor:
Os ministros do Tribunal de Contas da União, reunidos em sessão de 2ª Câmara, considerando o parecer da unidade instrutiva acostado à peça 110 dos autos, ACORDAM, por unanimidade, com fundamento no artigo 43 da Lei 8.443/92; c/c os artigos 1º, inciso XXIV; 17, inciso IV; 143, inciso III; 234, § 2º, 2ª parte; 235 e 237, todos do Regimento Interno, em conhecer da presente representação, para, no mérito, considerá-la improcedente, bem como determinar o seu arquivamento.
1. Processo TC-Processo 035.466/2017-0 (REPRESENTAÇÃO) 
1.1. Órgão/Entidade: Eletrobrás Termonuclear S.A.
1.2. Relator: Ministro Aroldo Cedraz
 (...) 
1.6. Determinações/Recomendações/Orientações:
1.6.1. acolher as razões de justificativa apresentadas pelos responsáveis Décio Luiz Vieira Mesquita e Luiz Augusto Santos Guimarães Pereira;
1.6.2. rejeitar as razões de justificativas apresentadas pelos responsáveis Mônica Regina Reis, Bruno Campos Barreto, João Carlos da Cunha Bastos, Eduardo Sousa Grivot de Grand Court, Leonam dos Santos Guimarães, Carlos Passos Bezerril, deixando, entretanto, em caráter excepcional, de aplicar-lhes a multa prevista no art. 58, inciso II, da Lei 8.443/1992, em razão do disposto no art. 22, § 2º do Decreto Lei 4.657/1942, alterado recentemente pela Lei 13.655/2018, e do entendimento constante do Acórdão 70/2020-TCU-Plenário;
1.6.3. dar conhecimento da presente deliberação ao representante, à Eletrobras Termonuclear S/A, e aos responsáveis, informando-lhes de que o seu conteúdo poderá ser acessado por meio do endereço eletrônico www.tcu.gov.br/acordaos.
HISTÓRICO
2.	Trata-se de representação formulada pela empresa Aava Soluções e Transportes Ltda. (peça 1) , com pedido de medida cautelar suspensiva, a respeito de possíveis irregularidades ocorridas no Pregão Eletrônico GCN.A/PE-293/2016, promovido pela Eletrobras Termonuclear - Eletronuclear S. A., e nos Contratos GCS.A/CT-4500160205 e GCS.A/CT-4500161932, celebrados por essa entidade, referentes à contratação de serviços de transporte de pessoal vinculado à Central Nuclear Almirante Álvaro Alberto.
3.	Os principais requerimentos da empresa representante foram: (i) a declaração de nulidade do ato administrativo de anulação do certame; e (ii) a concessão de medida cautelar para que a representada se abstivesse de prorrogar o contrato GCS.A/CT-4500160205 ou para sustar a eficácia de eventual prorrogação, caso já tivesse ocorrido.
4.	O Contrato GCS.A/CT-4500160205, no valor de R$ 23.900.000,00 (referência: junho/2013) , foi celebrado com a empresa J. H. de Paula Transporte e Turismo Ltda.-ME, em 23/8/2013, tendo por objeto a prestação de serviços de transporte de pessoal vinculado à Central Nuclear Almirante Álvaro Alberto - CNAAA, com ônibus urbanos (Cláusula 1ª) (peça 1, p. 165-192) . A vigência do contrato teve início em 1/10/2013, com prazo inicial de 36 meses, ou seja, até 30/9/2016.
5.	De acordo com o histograma do contrato (peça 1, p. 194) , era prevista a utilização de 21,3 ônibus urbanos, em média, por mês (de janeiro a dezembro) , sendo que, durante a maior parte do período (de abril a novembro) , a previsão era de 17.
6.	O contrato sofreu sete aditamentos, cujos principais dados estão resumidos no seguinte quadro elaborado pela SecexEstataisRJ (peça 110, p. 2, com alterações de formato) :
	Instrumento
	Data
	Objeto
	Valor acrescido (R$) 
	Vigência contratual
	Valor do Contrato (R$) 

	Contrato GCS.A/CT- 4500160205
	23/08/2013
	Prestação de serviços de transporte rodoviário
	-
	 01/10/2013 a 30/09/2016 
	23.900.000,00

	Aditamento 01
	17/12/2014
	Alteração dos índices de reajuste contratual
	-
	 - 
	23.900.000,00

	Aditamento 02
	26/09/2016
	Acréscimo de 2,5% ao objeto original (R$ 608.965,12) e prorrogação da vigência por 3 meses (R$ 2.930.924,41) 
	3.539.889,53
	 01/10/2013 a 31/12/2016 
	27.439.889,53

	Aditamento 03
	30/12/2016
	Prorrogação da vigência contratual por 6 meses
	3.511.928,89
	 01/10/2013 a 30/06/2017 
	30.951.818,42

	Aditamento 04
	02/05/2017
	Acréscimo de 16,51% ao objeto contratual
	3.945.661,57
	 01/10/2013 a 30/06/17 
	34.897.479,99

	Aditamento 05
	29/06/2017
	Prorrogação da vigência contratual por 6 meses
	9.024.201,88
	 01/10/2013 a 31/12/2017 
	43.921.681,87

	Aditamento 06
	29/12/2017
	Prorrogação da vigência contratual por 9 meses
	11.480.932,02
	 01/10/2013 a 30/09/2018 
	55.402.613,89

	Aditamento 07
	28/09/2018
	Prorrogação da vigência contratual por 6 meses
	8.729.539,29
	 01/10/2013 a 31/03/2019 
	64.132.153,18

7.	O Contrato GCS.A/CT-4500161932, no valor de R$ 28.499.936,00 (referência: junho/2013) , foi celebrado com a Empresa de Viação Angrense Ltda. - Eval, em 23/8/2013, tendo por objeto a prestação de serviços de transporte de pessoal vinculado à Central Nuclear Almirante Álvaro Alberto - CNAAA, com ônibus rodoviários (Cláusula 1ª) (peça 65, p. 9-50) . A vigência do contrato teve início em 1/10/2013, com prazo inicial de 36 meses, ou seja, até 30/9/2016.
8.	De acordo com o histograma do contrato (peça 65, p. 39) , era prevista a utilização de 17 ônibus rodoviários por mês.
9.	O contrato sofreu dois aditamentos. O primeiro, de 1/12/2014, alterou a fórmula de reajustamento de preços, sem impacto financeiro (peça 65, p. 1-4) . O segundo, de 26/9/2016, prorrogou a prestação de serviços por três meses, até 31/12/2016, acrescendo o valor contratado em R$ 2.374.994,67, perfazendo o total de R$ 30.874.930,67 (peça 65, p. 5-8) .
10.	Em 27/12/2016, foi consultada a situação da Eval junto ao Sicaf, para fins de negociação de novo termo aditivo para prorrogação do prazo de vigência. Entretanto, verificou-se que a contratada não possuía mais certificados de regularidade fiscal válidos junto à Receita Federal e ao INSS (peça 56) . Também não eram mais válidos os documentos comprovantes de regularidade fiscal estadual e municipal. Desse modo, verificou-se que não havia a possibilidade de prorrogação do contrato, que foi encerrado.
11.	Conforme informação contida em proposta de resolução da diretoria executiva da Eletronuclear (peça 61, p. 14) , durante o período de janeiro a maio de 2017, os ônibus necessários aos serviços de transporte previstos no Contrato 4500161932, com a Eval, passaram a ser providos por meio do Contrato 4500160205, com a J. H. de Paula, mesmo sem a formalização desse acréscimo.
12.	Diante disso, em 2/5/2017, foi firmado o 4º aditamento, por meio do qual a quantidade de ônibus do Contrato 4500160205 foi elevada de 105 para 198, durante o período de seis meses (peça 61, p. 4) , perfazendo o acréscimo de, em média, 15,5 ônibus por mês. Embora se tratasse de ônibus urbanos, verifica-se que o propósito foi o de suprir os 17 ônibus por mês que deixaram de ser providos devido ao encerramento do Contrato 4500161932.
13.	Ressalte-se que, em 11/8/2016 (peça 18, p. 1) , havia sido publicado o edital do Pregão Eletrônico GCN.A/PE-293/2016 (peça 42, p. 50-114) , tendo em vista a contratação de prestação de serviços de transporte de pessoal vinculado à Central Nuclear Almirante Álvaro Alberto - CNAAA, mediante a utilização de 17 ônibus rodoviários e de 23,6 ônibus urbanos, em média, por mês, pelo prazo de 36 meses (peça 42, p. 99 e 112) .
14.	O certame visava à substituição dos Contratos 4500160205 e 4500161932, cuja vigência se encerraria em 30/9/2016.
15.	No entanto, a empresa Aava Soluções e Transportes Ltda., após o indeferimento de recurso administrativo, autuou representação neste Tribunal, em 6/12/2016, que constituiu o objeto do TC Processo 034.647/2016-3, pleiteando a anulação do ato que determinara a sua desclassificação no referido certame. Por esse motivo, o Conselho de Administração da Eletronuclear, que havia recebido proposta da Diretoria Executiva que visava à homologação do certame, decidiu retirá-la de pauta, em 25/1/2017 (peça 18, p. 2) .
16.	Antes mesmo da apreciação do pedido de medida cautelar, a representação foi julgada por meio do Acórdão 212/2017-TCU-Plenário, rel. José Múcio, na sessão de 15/2/2017, em que o Tribunal deliberou determinar à Eletronuclear a anulação do ato de desclassificação da empresa Aava.
17.	Diante disso, o pregão retornou à fase de aceitação de lances, em que a empresa Aava foi inabilitada (peça 18, p. 2) . Após recurso da empresa, que foi deferido, a sessão do pregão foi reaberta, mas o certame foi adiado, por tempo indeterminado, em 26/6/2017 (ibidem, p. 3) . A seguir, após deliberação da Diretoria Executiva, em 5/12/2017, o pregão foi anulado pelo Conselho de Administração da Eletronuclear, em 5/2/2018 (ibidem) .
18.	A empresa Aava, então, como visto, propôs a presente representação, em 28/12/2017, em que apresentou, entre outros pleitos, o de declaração de nulidade do ato administrativo de anulação do certame.
19.	Cerca de um ano depois, em 10/1/2019, o Contrato GCS.A/CT-4500160205, celebrado com a empresa J. H. de Paula, foi encerrado, mais de três meses após o decurso do limite de 60 meses determinado pelo art. 57, inc. II, da Lei 8.666/1993 (peça 69, p. 13, § 65, e peça 54) .
20.	Inicialmente, nos presentes autos, procedeu-se à oitiva prévia da Eletronuclear, para que se manifestasse acerca das supostas irregularidades apontadas pela representante (peça 6) . Diante da resposta apresentada pela entidade (peça 8) , o ministro relator Aroldo Cedraz entendeu não haver razões que justificassem a suspensão cautelar do certame, mas determinou a realização de diligências à Eletronuclear (peça 15) .
21.	Foram realizadas duas diligências à entidade (peças 16, 18, 21, 28-47) . Depois disso, por entender presentes indícios de irregularidades no referido certame e no contrato subsequente, o ministro relator determinou, em 15/8/2019, a audiência dos seguintes gestores, à época dos fatos, da Eletronuclear (peça 71) :
1)	Mônica Regina Reis, Diretora de Administração e Finanças;
2)	Bruno Campos Barretto, Diretor Presidente;
3)	João Carlos da Cunha Bastos, Diretor de Operação e Comercialização;
4)	Eduardo Souza Grivot de Grand Court, Diretor Técnico em exercício e Diretor de Planejamento, Gestão e Meio Ambiente em exercício;
5)	Leonam dos Santos Guimarães, Diretor Presidente e Diretor Técnico;
6)	Carlos Passos Bezerril, Diretor Técnico;
7)	Luiz Augusto Santos Guimarães Pereira, fiscal do Contrato GCS.A/CT-4500160205;
8)	Décio Luiz Vieira Mesquita, fiscal do Contrato GCS.A/CT-4500161932.
22.	As audiências foram regularmente promovidas pela SecexEstataisRJ, como demonstrado no quadro a seguir:
	Ofício
	Data
	Destinatário
	Peça
	Ciência
	Peça
	Resposta
	Peça

	503/2019
	19/08/2019
	Mônica Regina Reis
	86
	26/08/2019
	96
	09/10/2019
	102

	496/2019
	19/08/2019
	Bruno Campos Barretto
	84
	-
	-
	09/10/2019
	107

	500/2019
	19/08/2019
	João Carlos da Cunha Bastos
	87
	22/08/2019
	90
	09/10/2019
	101

	499/2019
	19/08/2019
	Eduardo Souza Grivot de Grand Court
	85
	-
	-
	09/10/2019
	103

	501/2019
	19/08/2019
	Leonam dos Santos Guimarães
	83
	22/08/2019
	97
	09/10/2019
	106

	497/2019
	19/08/2019
	Carlos Passos Bezerril
	82
	22/08/2019
	89
	09/10/2019
	104

	502/2019
	19/08/2019
	Luiz Augusto Santos Guimarães Pereira
	80
	22/08/2019
	91
	09/10/2019
	105

	498/2019
	19/08/2019
	Décio Luiz Vieira Mesquita
	81
	21/08/2019
	95
	09/10/2019
	100

23.	Os responsáveis Mônica Regina Reis, Bruno Campos Barretto, João Carlos da Cunha Bastos, Eduardo Souza Grivot de Grand Court, Leonam dos Santos Guimarães e Carlos Passos Bezerril, ora recorrentes, foram ouvidos pela expedição de resoluções da diretoria executiva da Eletronuclear que formalizaram termos aditivos que promoveram o acréscimo total de 76,8% ao objeto original do Contrato GCS.A/CT-4500160205, em afronta aos §§ 1º e 2º do art. 65 da Lei 8.666/1993, e facultaram a extrapolação do prazo de 60 meses de vigência, sem justificativa de excepcionalidade, em afronta ao art. 57, II, parágrafo 4º, e ao artigo 3º da Lei 8.666/1993.
24.	Mais especificamente, Mônica Regina Reis foi ouvida por propor e aprovar as RDEs 1.357.005/17, de 20/6/2017 (peça 47, p. 71 e 75) , 1.386.002/17, de 27/12/2017 (peça 47, p. 103-104 e 106) e 1.426.007/18, de 25/9/2018 (peça 64, p. 9-10) , referentes, respectivamente, ao 5º, 6º e 7º termos aditivos ao referido contrato. Bruno Campos Barretto e Eduardo Souza Grivot de Grand Court, por aprovar a RDE 1.357.005/17. João Carlos da Cunha Bastos, por aprovar as RDEs 1.357.005/17, 1.386.002/17 e 1.426.007/18. Leonam dos Santos Guimarães, por aprovar as RDEs 1.386.002/17 e 1.426.007/18. E Carlos Passos Bezerril, por aprovar a RDE 1.426.007/18.
25.	Luiz Augusto Santos Guimarães Pereira e Décio Luiz Vieira Mesquita foram ouvidos por falha na fiscalização, respectivamente, dos Contratos GCS.A/CT-4500160205 (J. H. de Paula) e GCS.A/CT-450016132 (Eval) , que propiciou a transferência dos serviços prestados por meio deste para aquele, durante o período de janeiro a maio de 2017, sem a formalização de termo aditivo, configurando prestação de serviços sem cobertura contratual, em afronta ao parágrafo único do art. 60 e ao art. 62, caput, da Lei 8.666/1993, bem como à jurisprudência deste Tribunal.
26.	Após a análise das razões de justificativa apresentadas pelos responsáveis, foi proferido o Acórdão 9343/2020-TCU-Segunda Câmara, Relação 30/2020-TCU-2ª Câmara, rel. Min. Aroldo Cedraz, ora recorrido, por meio do qual, como visto acima, foram acatadas as razões de justificativa apresentadas por Luiz Augusto Santos Guimarães Pereira e Décio Luiz Vieira Mesquita, mas rejeitadas as apresentadas pelos demais responsáveis, aos quais, no entanto, deixou-se de aplicar, em caráter excepcional, a multa prevista no art. 58, inciso II, da Lei 8.443/1992.
27.	Nada obstante, inconformados, os responsáveis cujas justificativas foram rejeitadas interpõem pedido de reexame, que é objeto da presente análise.
EXAME DE ADMISSIBILIDADE
28.	Reitera-se o exame preliminar de admissibilidade (peça 137) , acolhido por despacho do relator, Exmo. Ministro Raimundo Carreiro, que conheceu do recurso, suspendendo os efeitos do item 1.6.2 do acórdão recorrido (peça 139) .
EXAME técnico
29.	Delimitação
29.1.	O presente recurso tem por objeto examinar:
a)	em preliminar, a prescrição da pretensão punitiva e de ressarcimento;
b)	no mérito, o direito dos recorrentes ao acolhimento de suas razões de justificativa.
PRELIMINAR
30.	A prescrição da pretensão punitiva e de ressarcimento.
30.1.	Análise:
30.2.	Procede-se à análise desse tema, apesar de não ter sido levantado pelos recorrentes, em observância à orientação desta secretaria e por se tratar de matéria de ordem pública.
30.3.	A questão da prescrição assume particular relevância, dado o recente julgamento, pelo STF, do Recurso Extraordinário 636886 (tema 899 da repercussão geral) . Os significativos impactos deste julgamento foram objeto de análise pela Serur nos autos do TC Processo 027.624-2018-8. Por economia processual, juntou-se a estes autos (peça 173) cópia do exame e do pronunciamento da unidade emitidos pela Serur naquele processo, em que foram fundamentadas as seguintes premissas, que serão consideradas no presente exame:
	a) pela jurisprudência que prevalecia anteriormente, a pretensão punitiva exercida pelo tribunal estava sujeita à prescrição, regida pelos critérios fixados no Acórdão 1441/2016-TCU-Plenário, redator Walton Alencar Rodrigues. Já quanto ao débito, a ação de ressarcimento era considerada imprescritível, por expressa previsão do art. 37, § 5º, da Constituição Federal. No entanto, ao julgar o RE 636886, o STF conferiu nova interpretação a esse dispositivo, fixando a tese de que "é prescritível a pretensão de ressarcimento ao erário fundada em decisão de Tribunal de Contas";
	b) embora o RE 636886 tenha por objeto a execução de acórdão condenatório proferido pelo TCU, a interpretação conferida pelo STF ao art. 37, § 5º, da Constituição afeta a ação de ressarcimento como um todo, abrangendo não só a execução, mas também a pretensão condenatória. E, ao contrário da decisão proferida no julgamento do tema 897 (RE 852475) , no tema 899, relativo à atuação do Tribunal de Contas, a conclusão de que a pretensão de ressarcimento é prescritível foi estabelecida de forma categórica, sem ressalvar as condutas dolosas qualificáveis como ato de improbidade;
	c) as pretensões punitiva e de ressarcimento devem observar o mesmo regime na atividade de controle externo, dado o objetivo comum da prescrição, de fixar prazo para o Tribunal de Contas agir, buscando caracterizar o ilícito, identificar seu autor, dimensionar as consequências da conduta (em especial, a quantificação do dano) e impor as consequências legais, independentemente do fato de tais consequências terem natureza punitiva ou ressarcitória;
	d) o Código Civil e a Lei 9.873/1999 constituem as duas alternativas que, de forma mais consistente, polarizam os debates acerca do regime de prescrição a ser observado no processo de controle externo. Não obstante a relevância dos fundamentos utilizados no Acórdão 1441/2016-TCU-Plenário, favoráveis à aplicação do Código Civil (Lei 10.406/2002) , a Lei 9.873/1999 adota balizas usuais no âmbito do direito público, prevê causas de interrupção em tudo compatíveis com o processo de controle externo e já vem sendo utilizada pelo STF para limitar o exercício da pretensão punitiva pelo TCU, em decisões posteriores ao Acórdão 1441/2016-TCU-Plenário. Assim, até que sobrevenha norma específica, entende-se que a prescrição das medidas de ressarcimento a cargo do tribunal de contas deve observar o regime da Lei 9.873/1999;
	e) considerando, porém, que o acórdão proferido no RE 636886 foi objeto de embargos declaratórios ainda não julgados, não é recomendável reconhecer a prescrição desde logo, ante a possibilidade de esclarecimento da decisão em sentido diverso do ora defendido (como, por exemplo, no que se refere aos atos dolosos) ou mesmo a modulação de seus efeitos, para preservar as ações de controle instauradas com base no entendimento jurisprudencial até então vigente;
	f) assim, nos casos em que a prescrição não tenha ocorrido por nenhum dos dois regimes (Código Civil ou Lei 9.873/1999) , o desfecho do processo não se alterará, qualquer que seja a premissa adotada (imprescritibilidade, prescritibilidade pelo Código Civil ou pela Lei 9.873/1999) , viabilizando-se o imediato julgamento. Já nas situações em que a pretensão de ressarcimento esteja prescrita por algum dos dois regimes, ou por ambos, é recomendável que o julgamento do processo seja sobrestado, até ulterior deliberação do Tribunal.
30.4.	As manifestações da Serur juntadas à peça 173 foram elaboradas quando ainda não estava disponibilizado o inteiro teor do acórdão do RE 636886. Em nova análise, após a publicação da decisão (DJe de 24/6/2020) , inclusive mediante o cotejo com os demais votos proferidos no julgamento, conclui-se pela subsistência das premissas indicadas acima, cabendo destacar dois aspectos relevantes.
30.5.	O primeiro diz respeito à ressalva aos atos dolosos de improbidade. Observa-se que tanto na manifestação do TCU, como amicus curiae (peça 35 do RE 636886) , como na manifestação do Ministério Público Federal na condição de fiscal da ordem jurídica (peça 38) , o tema 897 foi invocado, com o fim de preservar a atuação dos tribunais de contas no caso de prejuízos causados dolosamente, mediante condutas típicas de improbidade administrativa. Todavia, o pedido não foi acolhido. No ponto, não houve divergência quanto ao entendimento do relator, de que "as razões que levaram a maioria da Corte a estabelecer excepcional hipótese de imprescritibilidade, no tema 897, não estão presentes em relação as decisões do Tribunal de Contas que resultem imputação de débito ou multa".
30.6.	O segundo aspecto diz respeito à não incidência do Código Civil no regime de prescrição do ressarcimento. Nos votos em que a questão do prazo prescricional foi abordada, a referência foi sempre ao prazo quinquenal, usualmente adotado pelas normas de direito público.
30.7.	Com essas explicações adicionais, passa-se à análise da prescrição no caso em exame, considerando-se as premissas indicadas anteriormente.
	Análise da prescrição segundo os critérios do Código Civil
30.8.	No que se refere à pretensão punitiva, o TCU tem tradicionalmente aplicado os critérios definidos no Acórdão 1441/2016-TCU-Plenário, que, em incidente de uniformização de jurisprudência, orientou-se pela aplicação do Código Civil. Por esse acórdão, em linhas gerais, a prescrição subordina-se ao prazo geral de dez anos (CC, art. 205) , contado a partir da data da ocorrência do fato e interrompido pelo ato que ordenar a citação, a audiência ou a oitiva da parte.
30.9.	No caso em exame, não ocorre a prescrição segundo esses critérios, uma vez que as audiências dos responsáveis foram ordenadas em 15/8/2019 (despacho do relator, à peça 71) , muito menos de dez anos depois das datas de edição das resoluções da diretoria executiva da Eletronuclear que consumaram as irregularidades que lhes foram imputadas, registradas em 20/6/2017 (RDE 1.357.005/17, peça 47, p. 71) , 27/12/2017 (RDE 1.386.002/17, peça 47, p. 103-104) e 25/9/2018 (RDE 1.426.007/18, peça 64, p. 9) .
30.10.	Assim, conclui-se que não estará prescrita a possibilidade de aplicação de multa, caso sejam adotados os parâmetros do Código Civil, conforme explicitados no Acórdão 1441/2016-TCU-Plenário.
	Análise da prescrição pelo regime da Lei 9.873/1999
30.11.	Para aplicação das premissas fixadas na Lei 9.873/1999 ao caso em exame, é preciso considerar os seguintes parâmetros:
	Termo inicial:
30.12.	Em seu art. 1º, a Lei 9.873/1999 determina que o prazo prescricional se inicia a partir "da data da prática do ato ou, no caso de infração permanente ou continuada, do dia em que tiver cessado".
30.13.	No caso, pode-se considerar que as irregularidades imputadas aos responsáveis, relativas ao aumento do valor total e do prazo de execução do Contrato GCS.A/CT-4500160205 acima dos limites legais, se estenderam ao longo do tempo, cessando com o encerramento do contrato, em 10/1/2019 (peça 69, p. 13, § 65, e peça 54) .
30.14.	Segundo o critério proposto, portanto, pode-se considerar essa data como o termo inicial da prescrição.
	Prazo:
30.15.	A Lei 9.873/1999 apresenta um prazo geral, de cinco anos (art. 1º) , e um prazo especial, previsto no art. 1º, § 2º, a saber: "quando o fato objeto da ação punitiva da Administração também constituir crime, a prescrição reger-se-á pelo prazo previsto na lei penal". Porém, o Superior Tribunal de Justiça possui sólida jurisprudência no sentido de que a "pretensão punitiva da Administração Pública em relação a infração administrativa que também configura crime em tese somente se sujeita ao prazo prescricional criminal quando instaurada a respectiva ação penal" (REsp 1116477/DF, relator Min. Teori Albino Zavascki, 1ª Turma, DJe 22/8/2012) . Como não se tem notícia da propositura de ação penal contra qualquer dos responsáveis acerca dos fatos de que se trata no presente processo, fica afastada essa possibilidade.
	Prescrição intercorrente:
30.16.	Nos termos do art. 1º, § 1º, da Lei 9.873/1999, opera-se a prescrição intercorrente se o processo ficar paralisado por mais de três anos, aguardando "julgamento ou despacho".
30.17.	Note-se que há correlação entre essa hipótese e as causas de interrupção da prescrição do art. 2º. Com efeito, uma vez interrompida a prescrição por alguma das hipóteses do art. 2º, o processo não pode ficar inativo, sem qualquer inovação processual relevante, por mais de três anos.
30.18.	A finalidade da prescrição intercorrente, com seu prazo próprio, é a de assegurar a eficiência e celeridade nas apurações administrativas. Seria contrária a essa finalidade a paralisação injustificada do processo por período maior que o triênio estabelecido para a hipótese.
	Interrupções:
30.19.	No regime da Lei 9.873/1999, verificam-se causas interruptivas da prescrição, listadas a seguir:
	1) Interrupção por ato inequívoco de apuração do fato ou por ato que promove o andamento do processo: trata-se da interrupção da prescrição "por qualquer ato inequívoco, que importe apuração do fato" (Lei 9.873/1999, art. 2º, II) ou por atos que evitam a paralisação do processo, prevenindo a prescrição intercorrente, como despacho e julgamento (Lei 9.873/1999, art. 1º, § 1º) . No caso, por esse fundamento, a prescrição foi interrompida, entre outros:
1.1)	pela autuação da presente representação neste tribunal, em 28/12/2017 (cf. sistema e-TCU) ;
	2)	Interrupção pela citação ou audiência do acusado: trata-se da interrupção da prescrição "pela notificação ou citação do indiciado ou acusado, inclusive por meio de edital" (Lei 9.873/1999, art. 2º, I) . No caso, por esse fundamento, a prescrição foi interrompida entre 22/8 e 9/10/2019, como demonstrado no quadro apresentado no histórico, acima (lembrando que, no caso de alguns responsáveis, a falta de comprovação de ciência da notificação de audiência foi suprida por seu comparecimento aos autos para apresentação de razões de justificativa) .
	3)	Interrupção pela decisão condenatória recorrível (Lei 9.873/1999, art. 2º, inciso III) : por esse fundamento, houve a interrupção em 8/9/2020, data da sessão em que foi proferido o acórdão condenatório (peça 112) .
30.20.	Verifica-se, portanto, que a investigação dos fatos imputados aos responsáveis iniciou-se neste Tribunal em 28/12/2017, com a autuação do presente processo, antes mesmo da incidência do termo inicial de prescrição, em 10/1/2019. Ainda que se tomasse como referência inicial a data de edição da primeira resolução irregular, em 20/6/2017 (RDE 1.357.005/17, peça 47, p. 71) , verificar-se-ia o decurso de apenas cerca de seis meses até a data de autuação do presente processo.
30.21.	Os responsáveis foram notificados ou compareceram aos autos em audiência menos de dois anos depois da autuação, entre 22/8 e 9/10/2019, e o acórdão condenatório foi proferido cerca de um ano depois disso, em 8/9/2020.
30.22.	Evidencia-se, portanto, que o presente feito não ficou paralisado por mais de três anos, pendente de julgamento ou despacho.
30.23.	Assim, demonstra-se que não haverá incidência da prescrição punitiva, seja a geral, seja a intercorrente, caso se adote como referência a Lei 9.873/1999.
	Conclusão sobre a prescrição
30.24.	No presente processo, por conseguinte, não haverá a ocorrência da prescrição da pretensão punitiva, no caso de qualquer dos responsáveis, quer se adote o Código Civil ou a Lei 9.873/1999 como fundamento para análise, o que permite o imediato julgamento, sem a necessidade do sobrestamento aventado acima.
MÉRITO
31.	O direito dos recorrentes ao acolhimento de suas razões de justificativa.
31.1.	Alegações (peça 136) :
31.2.	Embora a instrução técnica só tenha avaliado as razões de Mônica Regina Reis, isso não quer dizer que tenha mais responsabilidade que os demais recorrentes.
31.3.	Ao contrário do que registrou a instrução técnica, as razões de justificativa apresentadas não eram idênticas. Os demais recursos estão contidos no recurso tido por paradigma, razão pela qual não são iguais.
31.4.	Análise:
31.5.	A recorrente Mônica Regina Reis até poderia ter atribuída a si carga mais intensa de responsabilidade, não só por ter aprovado, juntamente com os demais responsáveis, as três resoluções da diretoria executiva da Eletronuclear que deram lugar às irregularidades que lhes são atribuídas, mas também por ter sido autora das propostas que motivaram a sua expedição. Porém, nenhuma ilação nesse sentido foi feita nos autos e todos foram igualmente isentos da aplicação de multa.
31.6.	É inócua, portanto, a assertiva de que a mencionada recorrente não teria mais responsabilidade que os demais.
31.7.	Os recorrentes não se ocupam de demonstrar exatamente em que suas razões de justificativa seriam diferentes e em que isso auxiliaria a sua defesa, de modo que também se mostra inócuo esse argumento.
31.8.	Alegações (peça 136) :
31.9.	Ao concluir que a conduta da responsável Mônica Regina Reis "somente se tornou ilegítima em face da conduta dos demais responsáveis que aprovaram as resoluções" que formalizaram os termos aditivos, a instrução técnica deveria ter-se posicionado pelo acolhimento da justificativa no mérito e não pelo afastamento da pena por mera dirimente da culpabilidade.
31.10.	No direito processual penal, a culpabilidade é um dos elementos do crime. Disso se conclui que, no âmbito do direito sancionador, a ausência de culpabilidade leva à absolvição do jurisdicionado.
31.11.	No regimento interno dessa Corte, os desfechos possíveis são o acolhimento ou a rejeição das razões de justificativa. Assim, o responsável que agiu com boa-fé e adotou providências que trouxeram economia ao erário tem o direito de ver suas alegações reconhecidas.
31.12.	Análise:
31.13.	Para a caracterização da responsabilidade subjetiva do agente nesta Corte de Contas, exigem-se todos os elementos típicos da irregularidade (fato punível e culpável) .
31.14.	Para que o fato seja punível, devem estar caracterizados os seguintes pressupostos: (a) fato; (b) agente; (c) conduta antijurídica, comissiva ou omissiva; (d) resultado: existência de dano ou infração a norma legal, regulamentar ou contratual ou, ainda, desatendimento ou descumprimento de determinação desta Corte de Contas; (e) nexo de causalidade entre a ação e a ilicitude verificada; (f) dolo ou culpa, em sentido estrito, do agente.
31.15.	Por sua vez, a culpabilidade compõe a estrutura da irregularidade, e consiste em: (a) juízo de reprovabilidade extraído da análise de como o agente se posicionou e contribuiu para o fato, pois não há irregularidade sem reprovação; (b) existência ou não de excludentes, tais como: inexigibilidade de conduta diversa ou ausência de potencial conhecimento da ilicitude (Acórdãos 635/2017, rel. Min. Aroldo Cedraz, 2781/2016, rel. Min. Benjamin Zymler, e 2420/2015, idem, todos do Plenário) ; coação moral irresistível (Acórdão 1679/2019-TCU-Plenário, rel. Min. Walton Alencar Rodrigues) ; ou obediência a ordem superior não manifestamente ilegal (Acórdãos 2511/2012, rel. Min.-Subst. Marcos Bemquerer, e 488/2010, rel. Min. José Múcio Monteiro, ambos do Plenário) .
31.16.	Ao delimitar a responsabilidade de Mônica Regina Reis, a instrução técnica em que se baseou a deliberação recorrida, proferida por relação, destacou que (peça 110, p. 6) :
41.	Ao propor a formalização do 5º, 6º e 7º Termos Aditivos, a responsável deu causa ao acréscimo de 76,8% ao valor do Contrato GCS.A/CT 4500160205, o que contraria a previsão legal contida na Lei 8.666/1993, art. 65, §§ 1º e 2º.
42.	Deve ser mencionado que a conduta da responsável somente se tornou ilegítima em face da conduta dos demais responsáveis que aprovaram as resoluções RDE 1.357.005/17, RDE 1.386.002/17 e RDE 1.426.007/18, que formalizaram respectivamente o 5º, 6º e 7º Termos Aditivos.
43.	Diante do exposto, não merecem prosperar as razões de justificativa da responsável.
31.17.	Comparando essa exposição com os elementos típicos da irregularidade definidos acima, verifica-se estarem todos caracterizados, ainda que sucintamente: fato; agente; conduta antijurídica; resultado ilícito; nexo de causalidade entre a ação e a ilicitude; e culpa do agente. Apenas, a referida instrução se expressou de modo inadequado, ao postular que a conduta da responsável só teria se tornado ilegítima devido à aprovação das mencionadas resoluções pelos demais responsáveis. Essa assertiva é contraditória, pois a própria instrução afirma que a conduta da responsável foi antijurídica, e, portanto, ilegítima, independentemente da participação posterior dos demais responsáveis. Além disso, é imprecisa, pois omite o fato de que a responsável também deu sua aprovação às resoluções, como visto acima.
31.18.	Na verdade, de acordo com o paradigma teórico esboçado acima, o que a instrução técnica quis dizer foi que a conduta da recorrente de propor a formalização das resoluções, embora claramente antijurídica, só seria punível caso essas medidas fossem aprovadas pelo colegiado integrado por ela e pelos demais responsáveis. Sem isso, não haveria qualquer resultado danoso, no caso, a infração a norma legal, e a conduta da responsável, embora ainda reprovável, não seria punível.
31.19.	Como as aludidas resoluções foram, afinal, todas aprovadas, deixou de haver essa possibilidade e ficou plenamente configurada a prática de fato punível e culpável pela responsável, validando a rejeição de suas razões de justificativa, como corretamente proposto no último parágrafo do excerto reproduzido acima.
31.20.	Improcede inteiramente, portanto, a pretensão dos recorrentes de que a instrução técnica deveria ter-se posicionado pelo acolhimento das justificativas da responsável Mônica Regina Reis.
31.21.	Logo a seguir, a instrução técnica passou a analisar a culpabilidade da responsável, à luz do disposto no art. 22, § 2º, da Lei de Introdução às Normas do Direito Brasileiro - Lindb, incluído pela Lei 13.655/2018 (peça 110, p. 6-8, §§ 44-51) .
31.22.	Quanto a isso, a instrução técnica apontou que:
1) não houve prejuízo financeiro na comparação entre os valores do Contrato GCS.A/CT-4500160205 e os valores ofertados no certame licitatório;
2) a falta de aditamento contratual implicaria em descumprimento do Plano de Emergência Local - PEL, o que, por sua vez, acarretaria o desligamento total do Complexo Nuclear Almirante Álvaro Alberto - CNAAA;
3)	o valor final do Contrato GCS.A/CT-4500160205 alcançou o montante de R$ 64.132.153,18 com o 7º Termo Aditivo, mesmo com a adição do objeto do Contrato GCS.A/CT-4500161932, sendo que, se ambos os contratos tivessem seguido seu curso normal, com prorrogações até o limite de 60 meses, considerando o valor original de cada um, isso geraria uma despesa final de R$ 87.333.226,67; assim sendo, mesmo irregular, o acréscimo total de valor ao Contrato GCS.A/CT-4500160205 não gerou dano ao erário.
31.23.	Assim, a instrução técnica concluiu que (peça 110, p. 7) :
48.	Em vista do disposto no art. 22, § 2º da LINDB, e das circunstâncias acima descritas (ausência de prejuízo, atendimento ao interesse público quanto ao potencial prejuízo do desligamento das usinas, despesa menor do que a originalmente prevista) , entende-se não haver culpabilidade na conduta da responsável.
31.24.	A partir dessa conclusão e do exame de precedentes da jurisprudência desta Corte, propôs a dispensa da aplicação da multa prevista no art. 58, inciso II, da Lei 8.443/1992, apesar da rejeição das razões de justificativa da responsável Mônica Regina Reis. Tendo em vista a analogia entre as condutas apuradas nos autos, essa proposta foi estendida aos casos dos demais responsáveis.
31.25.	Novamente, entende-se que a instrução técnica se posicionou de modo inadequado, ao apontar a inexistência de culpabilidade na conduta dos responsáveis. Como exposto acima, a determinação da culpabilidade, no âmbito do direito sancionatório, processa-se basicamente pela análise da reprovabilidade da conduta e da existência ou não de excludentes.
31.26.	Ora, a reprovabilidade da conduta dos recorrentes é atestada pela prática inequívoca de ilegalidade, o que não é contestado, em momento algum, na peça recursal. Como exposto na instrução técnica (peça 110, p. 5, com destaques acrescidos) :
30.	Quanto ao mérito, a principal irregularidade apontada é o acréscimo contratual de 2,5% e 16,5%, formalizados pelos Termos Aditivos n. 2 e n. 4, respectivamente. Vale transcrever parte da instrução de peça 69:
[...]
75. Para um período de seis meses, tal acréscimo do objeto representou 16,5% em relação ao valor do contrato. Ocorre que tal prática continuou por mais 21 meses, sendo seis meses no quinto aditivo, nove meses no sexto aditivo e mais seis meses no sétimo (peça 18, p. 16-73 e peça 64, p. 11-14) .
76. Dessa forma, aplicando-se o valor mensal calculado no quarto aditivo, sempre com base em junho de 2013, constata-se que a partir do quinto aditamento o valor acrescido com os 17 ônibus e quilometragens já extrapola o limite de 25%, visto que cresce no mesmo percentual de 16,51%. No total, os acréscimos com as prorrogações decorrentes apenas dos valores do objeto agregado (ex-Eval) equivalem a 27 vezes o valor mensal de R$ 657.610,26 (junho/2013) , totalizando: R$ 17.755.477,07 (junho/2013) . Em termos percentuais representou 76,8% de acréscimo ao valor do Contrato 4500160205, considerando o aumento de 2,5% (2º Termo Aditivo) , anterior à fusão dos contratos.
31.27.	É preciso, então, analisar se as circunstâncias do caso concreto identificadas pela instrução técnica (ausência de prejuízo, atendimento ao interesse público quanto ao potencial prejuízo do desligamento das usinas e despesa menor do que a originalmente prevista) se caracterizariam como excludentes, de modo a legitimar a conclusão de que não teria havido culpabilidade na conduta dos recorrentes.
31.28.	Para esse fim, é preciso examinar os dispositivos pertinentes da Lindb:
Art. 22. Na interpretação de normas sobre gestão pública, serão considerados os obstáculos e as dificuldades reais do gestor e as exigências das políticas públicas a seu cargo, sem prejuízo dos direitos dos administrados.
§ 1º Em decisão sobre regularidade de conduta ou validade de ato, contrato, ajuste, processo ou norma administrativa, serão consideradas as circunstâncias práticas que houverem imposto, limitado ou condicionado a ação do agente. (Incluído pela Lei 13.655/2018) 
§ 2º Na aplicação de sanções, serão consideradas a natureza e a gravidade da infração cometida, os danos que dela provierem para a administração pública, as circunstâncias agravantes ou atenuantes e os antecedentes do agente. (Incluído pela Lei 13.655/2018) 
31.29.	Ora, a ausência de prejuízo e a despesa menor do que a originalmente prevista não elidem a irregularidade praticada e não são, portanto, excludentes de culpabilidade. Mas minoram sua gravidade, sendo acertado considerá-las na aplicação das sanções, como preconizado no § 2º, acima.
31.30.	Já a preocupação de evitar o desligamento das usinas enquadra-se melhor no § 1º, como circunstância prática que pode ter potencialmente limitado ou condicionado a ação dos responsáveis. Ou seja, uma hipótese de caso fortuito ou força maior, que excluiria a própria tipicidade da conduta dos recorrentes.
31.31.	No entanto, é claro que, para que se configure como apto a justificar a conduta do gestor, o fato apontado deve ser imprevisível ou previsível de consequências incalculáveis e não pode ser devido à sua incúria ou negligência. No entanto, é exatamente isso o que se observa no caso concreto, como exposto em instrução anterior da unidade técnica de origem (peça 69, p. 21) :
Análise da prestação dos serviços após o limite de 60 meses
102.	Conforme já relatado anteriormente nesta instrução, o edital de Pregão Eletrônico 293/2016, de 8/8/2016, para a substituição dos Contratos GCS.A/CT 4500160205 e 450016132, acabou anulado em 5/2/2018. Novo edital (Pregão 053/2018) para o mesmo fim foi lançado em 29/6/2018.
103.	Com a experiência adquirida pelos gestores na condução do certame em 2016, era de se esperar que houvesse percalços na licitação de 2018, com consequente extrapolação do limite de 60 meses para a contratação então vigente. Sendo assim, não é razoável considerar que a necessidade de prorrogação além do período legal foi excepcional ou imprevisível, de forma que fica configurada afronta aos termos definidos na Lei 8.666/1993.
31.32.	Assim, ao contrário do que alegam os recorrentes, não existem, no caso concreto, quaisquer circunstâncias excludentes de culpabilidade ou de tipicidade que pudessem conduzir ao acolhimento das suas razões de justificativa. Verificam-se, sim, circunstâncias que indicam a inexistência de dano ao erário, o que apenas atenua a culpabilidade dos agentes, de acordo com os parâmetros do art. 22, § 2º, da Lindb.
31.33.	Entende-se aqui que esse tipo de circunstância pode ser considerado na dosimetria da sanção aplicada aos responsáveis, mas prestando-se apenas a reduzi-la e não a elidi-la, visto que não se encontra na alçada deste Tribunal dispensar a aplicação de penalidades previstas em lei quando se verificam os pressupostos para tanto.
31.34.	No entanto, como observado na instrução técnica que serviu de fundamento para a deliberação recorrida, a jurisprudência desta Corte já se posicionou no sentido de que:
Em caráter excepcional, havendo circunstâncias atenuantes e inexistindo quaisquer indícios de prejuízo ao erário ou de locupletamento, pode o TCU rejeitar as razões de justificativa do responsável, sem, contudo, aplicar-lhe a multa do art. 58 da Lei 8.443/1992, com base na interpretação do art. 22, § 2º, do Decreto-lei 4.657/1942 (Lindb) .
Acórdão 70/2020-TCU-Plenário, rel. Aroldo Cedraz.
31.35.	Ademais, a fixação de qualquer sanção aos responsáveis em sede recursal importaria em violação ao princípio do non reformatio in pejus, que orienta os processos de competência deste Tribunal.
31.36.	Por esses motivos, deixa-se de formular proposta nesse sentido.
31.37.	Ressalte-se, outrossim, que, em momento algum, houve reconhecimento, nos autos, da boa-fé dos responsáveis. Além disso, conforme preconiza a jurisprudência desta Corte:
A boa-fé deve ser aferida objetivamente, sendo necessário constatar algum ato ou fato capaz de caracterizar a conduta zelosa e diligente do responsável, mediante prova nos autos.
Acórdão 1894/2018-2ª Câmara, rel. Augusto Nardes.
A boa-fé não pode ser presumida ou acatada a partir de mera alegação, devendo ser demonstrada e comprovada a partir dos elementos que integram os autos, corroborada em contexto fático propício ao reconhecimento dessa condição em favor dos responsáveis.
Acórdão 4667/2017-TCU-Primeira Câmara, rel. Bruno Dantas.
31.38.	Ora, nada nos autos sugere que a conduta dos responsáveis tenha sido zelosa e diligente. Ao contrário, o que se verificou foi a prática de ilegalidades clamorosas, devido justamente à falta de diligência e a imprevidência em diligenciar a realização em tempo hábil de certame licitatório para a substituição dos contratos cuja vigência se esgotava.
31.39.	Ante o exposto neste tópico, portanto, fica claro que não houve a exclusão da culpabilidade da recorrente Mônica Regina Reis ou dos demais responsáveis, mas o mero reconhecimento de circunstâncias atenuantes que levaram à elisão da multa, mas não ao acolhimento das razões de justificativa apresentadas.
31.40.	Assim sendo, não merece acolhimento o pleito dos recorrentes nesse sentido.
31.41.	Alegações (peça 136) :
31.42.	O CPC consigna que o jurisdicionado tem direito a sentença de mérito (art. 488) quando lhe aproveita uma decisão formal (art. 485) . Nesse sentido, a jurisprudência do STJ.
31.43.	Pelo exposto, pleiteiam os recorrentes o acolhimento de suas razões de justificativa.
31.44.	Análise:
31.45.	Como exposto no tópico anterior, houve a identificação de fatos típicos e culpáveis que levaram à condenação dos recorrentes pela prática de irregularidades, dispensando-se excepcionalmente a aplicação de multa em razão da presença de circunstâncias atenuantes. Coerentemente, o Tribunal não proferiu qualquer "decisão formal", como a de arquivamento dos autos por falta de pressupostos de desenvolvimento válido e regular, por exemplo, mas sim de mérito, ao rejeitar expressamente as razões de justificativa apresentadas.
31.46.	Houve, portanto, decisão de mérito, que não merece qualquer reparo, sendo improcedente a alegação em contrário esgrimida pelos recorrentes.
CONCLUSÃO
32.	Das análises anteriores, conclui-se que:
a)	o Supremo Tribunal Federal, no julgamento do RE 636886, conferiu nova interpretação ao art. 37, § 5º, da Constituição Federal, fixando a tese de que "é prescritível a pretensão de ressarcimento ao erário fundada em decisão de Tribunal de Contas";
b)	o Código Civil e a Lei 9.873/1999 constituem as duas alternativas que, de forma mais consistente, polarizam os debates acerca do regime de prescrição a ser observado no processo de controle externo;
c)	assim, nas situações em que a pretensão punitiva esteja prescrita por algum dos dois regimes, ou por ambos, é recomendável que o julgamento do processo seja sobrestado, até o trânsito em julgado do RE 636886 no STF ou ulterior deliberação deste tribunal;
d)	na situação em exame, não haverá a ocorrência da prescrição, no caso de qualquer dos responsáveis, quer se adote o Código Civil ou a Lei 9.873/1999 como fundamento para análise, o que permite o imediato julgamento, sem a necessidade de sobrestamento;
e)	são inócuas as assertivas dos recorrentes de que suas razões de justificativa não seriam idênticas e de que Mônica Regina Reis não teria mais responsabilidade do que os demais;
f)	a conduta da recorrente de propor a formalização das resoluções, embora claramente antijurídica, só seria punível caso essas medidas fossem aprovadas pelo colegiado integrado por ela e pelos demais responsáveis;
g)	como as aludidas resoluções foram, afinal, todas aprovadas, ficou plenamente configurada a prática de fato punível e culpável pela responsável, validando a rejeição de suas razões de justificativa, como corretamente proposto na instrução da unidade técnica de origem;
h)	a determinação da culpabilidade, no âmbito do direito sancionatório, processa-se basicamente pela análise da reprovabilidade da conduta e da existência ou não de excludentes;
i)	a reprovabilidade da conduta dos recorrentes é atestada pela prática inequívoca de ilegalidade, o que não é contestado, em momento algum, na peça recursal;
j)	a ausência de prejuízo e a despesa menor do que a originalmente prevista não elidem a irregularidade praticada e não são, portanto, excludentes de culpabilidade;
k)	mas minoram sua gravidade, sendo acertado considerá-las na aplicação das sanções, como preconizado no § 2º do art. 22 da Lindb;
l)	já a preocupação de evitar o desligamento das usinas enquadra-se melhor no § 1º, como circunstância prática que pode ter potencialmente limitado ou condicionado a ação dos responsáveis; ou seja, uma hipótese de caso fortuito ou força maior, que excluiria a própria tipicidade da conduta dos recorrentes;
m)	no entanto, no caso concreto, o fato apontado não foi imprevisível ou previsível de consequências incalculáveis, mas sim devido à incúria ou negligência dos gestores;
n)	assim, ao contrário do que alegam os recorrentes, não existem, no caso concreto, quaisquer circunstâncias excludentes de culpabilidade ou de tipicidade que pudessem conduzir ao acolhimento das suas razões de justificativa;
o)	em momento algum, houve reconhecimento, nos autos, da boa-fé dos responsáveis, sendo que nada sugere que a sua conduta tenha sido zelosa e diligente;
p)	ao contrário, o que se verificou foi a prática de ilegalidades clamorosas, devido justamente à falta de diligência e a imprevidência dos gestores em diligenciar a realização em tempo hábil de certame licitatório para a substituição dos contratos cuja vigência se esgotava;
q)	fica claro, portanto, que não houve a exclusão da culpabilidade da recorrente Mônica Regina Reis ou dos demais responsáveis, mas o mero reconhecimento de circunstâncias atenuantes que levaram à elisão da multa, mas não ao acolhimento das razões de justificativa apresentadas;
r)	o Tribunal não proferiu qualquer "decisão formal", mas sim de mérito, ao rejeitar expressamente as razões de justificativa apresentadas, sendo improcedente a alegação em contrário dos recorrentes.
33.	Com base nessas conclusões, propõe-se o conhecimento do recurso interposto para que lhe seja denegado provimento.
PROPOSTA DE ENCAMINHAMENTO
34.	Ante o exposto, submete-se à consideração superior a presente análise do pedido de reexame interposto por Mônica Regina Reis, Bruno Campos Barretto, Leonam dos Santos Guimarães, Carlos Passos Bezerril, João Carlos da Cunha Bastos e Eduardo Souza Grivot de Grand Court contra o Acórdão 9343/2020-TCU-Segunda Câmara, propondo-se, com fundamento nos arts. 33 e 48 da Lei 8.443/1992 c/c o art. 286, do RI/TCU:
a)	conhecer do recurso e, no mérito, negar-lhe provimento;
b)	dar conhecimento aos recorrentes e aos demais interessados da decisão que vier a ser prolatada.
É o Relatório.

Antonio Perilo de Sousa Teixeira Netto (OAB/DF 21.359), Guilherme Augusto Fregapani (OAB/DF 34.406) e outros

Não atuou

REPRESENTAÇÃO. ANULAÇÃO IRREGULAR DE PREGÃO ELETRÔNICO. AUMENTO DO VALOR DO OBJETO DO CONTRATO ACIMA DO LIMITE LEGAL. PRESTAÇÃO DE SERVIÇOS SEM COBERTURA CONTRATUAL. EXTRAPOLAÇÃO INJUSTIFICADA DO LIMITE DE 60 MESES DE CONTRATAÇÃO. OITIVA. DILIGÊNCIAS. CONHECIMENTO. AUDIÊNCIA DOS RESPONSÁVEIS. ACOLHIMENTO DAS RAZÕES DE JUSTIFICATIVA APRESENTADAS POR DOIS RESPONSÁVEIS E REJEIÇÃO DE OUTRAS. IMPROCEDÊNCIA. APLICAÇÃO DE MULTA EXCEPCIONALMENTE DISPENSADA. PEDIDO DE REEXAME. ARGUMENTOS INSUFICIENTES PARA DESCONSTITUIR A DECISÃO RECORRIDA. NÃO PROVIMENTO. CIÊNCIA AOS INTERESSADOS.

REPRESENTAÇÃO (REPR)

Secretaria de Recursos (Serur)

Trata-se de Pedido de Reexame interposto por Mônica Regina Reis, Bruno Campos Barretto, Leonam dos Santos Guimarães, Carlos Passos Bezerril, João Carlos da Cunha Bastos e Eduardo Souza Grivot de Grand Court (peça 136) contra o Acórdão 9343/2020-TCU-Segunda Câmara, Relação 30/2020-TCU-2ª Câmara, relatado pelo Ministro Aroldo Cedraz (peça 112) .
2.	Por meio da deliberação acima referida, decidiu-se rejeitar as razões de justificativas apresentadas pelos recorrentes, deixando de aplicar-lhes a multa prevista no art. 58, inciso II, da Lei 8.443/1992, conforme teor abaixo reproduzido:
Os ministros do Tribunal de Contas da União, reunidos em sessão de 2ª Câmara, considerando o parecer da unidade instrutiva acostado à peça 110 dos autos, ACORDAM, por unanimidade, com fundamento no artigo 43 da Lei 8.443/92; c/c os artigos 1º, inciso XXIV; 17, inciso IV; 143, inciso III; 234, § 2º, 2ª parte; 235 e 237, todos do Regimento Interno, em conhecer da presente representação, para, no mérito, considerá-la improcedente, bem como determinar o seu arquivamento.
1. Processo TC-Processo 035.466/2017-0 (REPRESENTAÇÃO) 
1.1. Órgão/Entidade: Eletrobrás Termonuclear S.A.
1.2. Relator: Ministro Aroldo Cedraz
 (...) 
1.6. Determinações/Recomendações/Orientações:
1.6.1. acolher as razões de justificativa apresentadas pelos responsáveis Décio Luiz Vieira Mesquita e Luiz Augusto Santos Guimarães Pereira;
1.6.2. rejeitar as razões de justificativas apresentadas pelos responsáveis Mônica Regina Reis, Bruno Campos Barreto, João Carlos da Cunha Bastos, Eduardo Sousa Grivot de Grand Court, Leonam dos Santos Guimarães, Carlos Passos Bezerril, deixando, entretanto, em caráter excepcional, de aplicar-lhes a multa prevista no art. 58, inciso II, da Lei 8.443/1992, em razão do disposto no art. 22, § 2º do Decreto Lei 4.657/1942, alterado recentemente pela Lei 13.655/2018, e do entendimento constante do Acórdão 70/2020-TCU-Plenário;
1.6.3. dar conhecimento da presente deliberação ao representante, à Eletrobras Termonuclear S/A, e aos responsáveis, informando-lhes de que o seu conteúdo poderá ser acessado por meio do endereço eletrônico www.tcu.gov.br/acordaos.
3.	As irregularidades resumidamente consistiram, como já referido no Relatório, na expedição de resoluções que formalizaram termos aditivos, cujas consequências foram o acréscimo de 76,8% em relação ao objeto original do contrato, violando o disposto nos §§ 1º e 2º do art. 65 da Lei 8.666/1993, e a injustificada extrapolação do prazo de 60 meses de vigência, contrariando prescrito no art. 57, II, §4º, e ao artigo 3º da Lei 8.666/1993.
4. 	Inconformados, os recorrentes, interpuseram o presente apelo (peça 136) , em razão dos argumentos resumidos a seguir:
	a) a instrução técnica só avaliou as razões de justificativa de apenas uma responsável, sem que fossem levadas em consideração as apresentadas pelos demais, com teor diferente das examinadas;
	b) a instrução deveria ter acolhido as razões apresentadas e não apenas afastado a aplicação da multa, pois reconhecera explicitamente que a conduta de uma responsável só se tornou ilegítima com a aprovação dos termos aditivos pelos demais;
	c) os recorrentes têm direito a uma sentença de mérito, quando lhes aproveita uma decisão formal (arts. 485 e 488 do CPC) .
5.	Preliminarmente, devo afirmar que ratifico o teor de despacho de minha lavra (peça 139) , no sentido de que o presente recurso preenche os requisitos de admissibilidade estabelecidos no art. 48 da Lei n. 8.433/1992, c/c arts. 285 e 286 do RI/TCU, razão pela qual ele pode ser conhecido. Ressalto ainda que o exame dos autos demonstra que não houve prescrição da pretensão punitiva ou ressarcitória, seja sob a ótica do Código Civil ou da Lei n. 9873/99. Por essa razão, a matéria pode ser apreciada neste feito, sem que haja necessidade de sobrestamento. 
6.	Em relação à primeira questão de mérito, sem apontar especificamente quais pontos não foram examinados, os recorrentes alegam que outras razões de justificativas não foram levadas em conta na formulação da proposta de encaminhamento. A meu ver, descabe fazer tal alegação sem efetivamente demonstrar em que ponto o direito ao contraditório e à ampla defesa foram violados, o que autoriza desconsiderá-la diante da ausência de elementos nos autos que a corroboram.
7.	 A Unidade Técnica, ao reconhecer a possibilidade de mera reprovabilidade da conduta de uma responsável caso não tivesse sido referendada pelos demais, não está reconhecendo a licitude das condutas e a ausência de culpabilidade de todos os envolvidos. A irregularidade da conduta de todos os envolvidos está manifesta nos fatos reportados nos autos. Sem nenhum prejuízo a esse reconhecimento, o que se levou a efeito nos autos, a meu ver de maneira correta, foi um exame das circunstâncias atenuantes e agravantes, à luz do art. 22, da LINDB. Vejamos, portanto, o que diz o referido dispositivo:
Art. 22.  Na interpretação de normas sobre gestão pública, serão considerados os obstáculos e as dificuldades reais do gestor e as exigências das políticas públicas a seu cargo, sem prejuízo dos direitos dos administrados.
§ 1º Em decisão sobre regularidade de conduta ou validade de ato, contrato, ajuste, processo ou norma administrativa, serão consideradas as circunstâncias práticas que houverem imposto, limitado ou condicionado a ação do agente.                    (Incluído pela Lei nº 13.655, de 2018) 
§ 2º Na aplicação de sanções, serão consideradas a natureza e a gravidade da infração cometida, os danos que dela provierem para a administração pública, as circunstâncias agravantes ou atenuantes e os antecedentes do agente.                  (Incluído pela Lei nº 13.655, de 2018) 
§ 3º As sanções aplicadas ao agente serão levadas em conta na dosimetria das demais sanções de mesma natureza e relativas ao mesmo fato.         
8.	Deste modo, não vejo por que se deveria acolher as razões apresentadas e, por consequência, reconhecer a regularidade das condutas dos recorrentes, diante dos elementos acostados aos autos. Ressalte-se ainda que o exame dosimétrico da penalidade, que levou à dispensa de sua aplicação, foi corretamente motivado pela constatação da ausência de prejuízo material, da existência de risco de grave prejuízo advindo do desligamento das usinas e da constatação de que se incorreu numa despesa menor que a prevista inicialmente. 
9.	 Em relação ao último ponto da defesa, não tenho dúvidas que o acórdão examinou o mérito oferecido pela representação, o que inclusive se refletiu no teor das razões do recurso ora interposto. Defendo com veemência que os recorrentes têm direito subjetivo ao esclarecimento trazido pelo exame de mérito, sobretudo quando ele tem o condão de afetar suas esferas pessoais. Todavia, devo reconhecer também que a deliberação recorrida não se restringiu a questões meramente processuais e nem reconheceu a impossibilidade de se chegar a uma conclusão sobre a procedência ou improcedência do que foi aventado na peça inicial. Na verdade, ela adentrou as questões de direito material posta nos autos, enfrentando o mérito e suprindo efetivamente o direito dos recorrentes em vê-lo apreciado. Assim, a meu ver, não procede os argumentos apresentados em sentido contrário. 
10.	Dessa maneira, concordo com o resultado das análises da Unidade Técnica, incorporo os argumentos comuns e convergentes como parte das presentes razões de decidir, e Voto por que este Colegiado adote a proposta de Acórdão que ora submeto à deliberação.
TCU, Sala das Sessões, em 11 de maio de 2021.
RAIMUNDO CARREIRO 
Relator